【裁判字號】    96,易,108
【裁判日期】    970827
【裁判案由】    過失致死
【裁判全文】
臺灣臺東地方法院刑事判決               96年度易字第108號
公  訴  人  臺灣臺東地方法院檢察署檢察官
被      告  戊○○
                    （現於臺灣臺東監獄岩灣分監另案執行）
上列被告因過失致死案件，經檢察官提起公訴（96年度偵字第34
3號），本院判決如下：
    主  文
戊○○無罪。
    理  由
一、公訴意旨略以：戊○○因綽號「和尚」之庚○○與綽號「金
    城」之己○○有新臺幣（下同）15萬元債務糾紛，庚○○於
    民國92年5月12日凌晨1時許，在臺北市○○○路○段106巷口
    遇見己○○，庚○○向己○○索債未果，雙方各自離去。嗣
    己○○與友人湯申忠、丙○○等人至臺北市○○路696號5樓
    「星園餐廳」喝酒唱歌。庚○○因多次向己○○索債未果，
    心有不甘，得知己○○將至「星園餐廳」竟夥同戊○○及綽
    號「阿盧」之成年男子共同基於未經許可持有改造手槍、子
    彈恐嚇之犯意聯絡，於同日凌晨1 時40分許，由庚○○提供
    具有殺傷力之9mm口徑銀色改造手槍1支（槍枝管制編號0000
    000000號、仿SIGSAUER廠製）、口徑0.38英吋改造手槍1 支
    及黑色改造手槍1支（槍枝管制編號0000000000號、仿BERET
    TA廠製）及子彈，與戊○○共同至「星園餐廳」找己○○，
    庚○○與戊○○及「阿盧」抵達「星園餐廳」後，庚○○先
    與戊○○及「阿盧」至另一包廂內喝酒唱歌，期間己○○亦
    至庚○○等人所在之包廂內敬酒，席間庚○○復向己○○索
    債未果，庚○○因而氣忿難消，迄同日凌晨3 時許，庚○○
    與戊○○及綽號「阿盧」三人即持上開槍彈至己○○所在之
    「鳳梨廳」包廂內找己○○理論，庚○○先向己○○詢問債
    務如何處理，見己○○未予回應，庚○○便舉槍朝包廂之天
    花板開槍射擊，在場己○○與湯申忠等人心生畏懼（戊○○
    、庚○○上開事實涉犯刑法第305 條之恐嚇危害安全罪嫌、
    槍砲彈藥刀械管制條例第11條第4項、同條例第12條第4項之
    未經許可持有可發射子彈具有殺傷力之槍砲罪及未經許可持
    有具有殺傷力子彈等罪嫌部分，業經臺灣士林地方法院檢察
    署檢察官以該署92年度偵字第4729號、第6447號提起公訴，
    其中戊○○經台灣高等法院以96年度上更二字第381 號判決
    ，上訴最高法院中，庚○○由臺灣士林地方法院通緝中）。
    湯申忠見狀欲搶下槍，而持槍在場之戊○○原應注意且能注
    意所持手槍隨時可能走火擊發，竟未注意，致其所持之手槍
    先後擊發子彈，一顆擊中餐桌，一顆則擊中湯申忠頭部，湯
    申忠中槍倒地後，庚○○與戊○○及「阿盧」見狀隨即逃逸
    ，不慎掉落二顆子彈（即編號3、4，均經實際試射）。在場
    人員見狀報警，警方於同年5 月12日中午12時許，在臺北縣
    新莊市○○路13號「皇朝旅館」查獲庚○○，並起出具有殺
    傷力之九０改造手槍1 支（槍枝管制編號0000000000號，銀
    色，仿SIGSAUER廠製）、小九０改造手槍1 支（槍枝管制編
    號0000000000號，黑色，仿BERETTA廠製）及子彈2顆（均經
    試射）。而湯申忠頭部中彈經送醫急救後，延至同年5 月21
    日上午5 時20分許，因近距離盲管式頭部槍創致神經性休克
    併發支氣管肺泡炎敗血性死亡。警方於同年6月17日晚上7時
    30 分許，在臺北市○○區○○街181號3 樓將戊○○拘提到
    案，循線查悉上情，因認被告戊○○涉有刑法第276條第1項
    之過失致人於死罪嫌等語。
二、按犯罪事實應依證據認定之，無證據不得認定犯罪事實；又
    不能證明被告犯罪者，應諭知無罪之判決，刑事訴訟法第15
    4條第2項、第301條第1項分別定有明文。又犯罪事實之認定
    ，應憑真實之證據，倘證據是否真實尚欠明確，自難以擬制
    推測之方式，為其判斷之基礎；而認定犯罪事實之證據係指
    足以認定被告確有犯罪行為之積極證據而言，該項證據自須
    適合於被告犯罪事實之認定，始得採為斷罪之資料，最高法
    院53年臺上字第656 號、29年上字第3105號著有判例。且刑
    事訴訟上證明之資料，無論為直接或間接證據，均須達於通
    常一般之人均不致有所懷疑，而得確信其為真實之程度，始
    得據為有罪之認定，若其關於被告是否犯罪之證明未能達此
    程度，而有合理懷疑之存在，致使無從形成有罪之確信，根
    據「罪證有疑，利於被告」之證據法則，即不得遽為不利被
    告之認定，亦有最高法院76年臺上字第4986號判例可參。其
    以情況證據（即間接證據）斷罪時，尤須基於該證據在直接
    關係上所可證明之他項情況事實，本乎推理作用足以確證被
    告有罪，方為合法，不得徒憑主觀上之推想，將一般經驗有
    利被告之其他合理情況逕予排除，此觀諸最高法院32年上字
    第67號判例意旨亦甚彰明。又刑事訴訟法第161條第1項規定
    ：檢察官就被告犯罪事實，應負舉證責任，並指出證明之方
    法。因此，檢察官對於起訴之犯罪事實，應負提出證據及說
    服之實質舉證責任。倘其所提出之證據，不足為被告有罪之
    積極證明，或其指出證明之方法，無從說服法院以形成被告
    有罪之心證，基於無罪推定之原則，自應為被告無罪判決之
    諭知，最高法院92年臺上字第128號判例可資參照。
三、公訴人認被告涉有刑法第276條第1項之過失致人於死罪嫌，
    無非是以證人陳聰澓、丙○○、曾春僑之證述，並以新光吳
    火獅紀念醫院診斷證明書、臺灣士林地方法院檢察署（以下
    稱士林地檢署）92年5 月21日勘驗筆錄、相驗屍體證明書、
    驗斷書、法務部法醫研究所92年6月27日法醫理字第0920000
    1981號函所附之（92）法醫所醫鑑字第0733號鑑定書、臺北
    市政府警察局士林分局現場勘查報告書、彈道補充說明書、
    臺北市政府警察局93年3月25日北市警鑑字第09334136800號
    函附之彈道補充說明書、內政部警政署刑事警察局92年7 月
    17日刑鑑字第0920097198號、92年7月21日刑鑑字第0920090
    298號槍彈鑑定書附卷可稽，復有九０改造手槍1支（槍枝管
    制編號0000000000號、仿SIGSAUER廠製）、小九０改造手槍
    1支（槍枝管制編號0000000000號，黑色，仿BERETTA廠製）
    扣案，為其論據。訊據被告矢口否認犯行，辯稱：伊當天凌
    晨2 時30分許即先走了，事發當時伊未在場，伊沒有持槍彈
    及過失致人於死，當時伊有在星園餐廳，可是發生槍擊的包
    廂與伊喝酒的包廂不是一樣的包廂等語。經查：
（一）湯申忠於92年5 月21日凌晨在臺北市○○路696號5樓「星
      園餐廳」內，因頭部中彈送醫急救後，延至同月日上午 5
      時20分許，因近距離盲管式頭部槍創致神經性休克併發支
      氣管肺泡炎敗血性死亡，有新光吳火獅紀念醫院診斷證明
      書、士林地檢署92年5 月21日勘驗筆錄、相驗屍體證明書
      、驗斷書、法務部法醫研究所92年6月27日法醫理字第092
      00001981號函所附之（92）法醫所醫鑑字第0733號鑑定書
      （見士林地檢署92相字第334 號卷）在卷可稽，足認為事
      實。而庚○○於到案時被查獲黑色改造手槍及銀色改造手
      槍各1 支，即扣案之黑色改造手槍，經內政部警政署刑事
      警察局鑑定結果，認係仿BERETTA 廠84型半自動手槍製造
      之玩具手槍（槍枝管制編號：0000000000，下稱黑色改造
      手槍），換裝土造金屬槍管而成，口徑0.38吋之改造手槍
      ，機械性能良好，可擊發適用子彈，具有殺傷力；現場採
      得之子彈2顆（編號3、4，分別在星園餐廳1樓電梯口南側
      及北側地面拾得），認均係0.38吋之制式子彈，其彈底「
      具撞擊痕跡」，均經實際試射，可擊發，認均具殺傷力；
      於現場採得之彈殼1顆（編號2，在星園餐廳1 樓門口地面
      拾得），係已擊發口徑0.38吋之制式子彈彈殼。該彈殼，
      經與黑色改造手槍槍枝後座膛壁之矽膠鑄模，比對結果，
      其撞針孔紋痕相吻合，認係由黑色改造手槍所擊發；於現
      場採得之彈殼1顆（編號5，在星園餐廳電梯內地面拾得）
      ，認係已擊發口徑9mm 之制式子彈彈殼。該彈殼，經與黑
      色改造手槍、扣案之銀色改造手槍（即槍枝管制編號0000
      000000，下稱銀色改造手槍）槍枝後座膛壁之矽膠鑄模，
      比對結果，其彈底特徵紋痕不相吻合，有該局92年7 月21
      日刑鑑字第0920090298號槍彈鑑定書，在卷可稽（見士林
      地檢署92偵字第4729號卷(一)第274頁至第287頁）。於被害
      人湯申忠頭內取出之彈頭1 顆，經內政部警政署刑事警察
      局鑑定結果，認係已擊發之0.38吋制式彈頭，有該局92年
      7 月17日刑鑑字第0920097198號槍彈鑑定書，附卷可憑（
      同上偵查卷(一)第270頁至第273頁）。又於被告所涉犯之前
      開違反槍砲彈藥刀械管制條例案件中，經台灣高等法院將
      取自被害人湯申忠頭內之彈頭1 顆與該黑色改造手槍，送
      往刑事警察局為彈道比對鑑定，因欠缺足資比對之紋痕，
      無法確認是否由該槍枝所擊發，有內政部警政署刑事警察
      局96年12月6 日刑鑑字第0960164638號函附卷可佐（見本
      院卷第108 頁）。由上可知，黑色改造手槍，為庚○○與
      被告共同持有前往星園餐廳之2 支手槍其中之一無訛。至
      於另查得之銀色改造手槍，如前所述，警方於現場拾得之
      彈殼2顆，經鑑定結果，其中編號2彈殼1 顆，既係黑色改
      造手槍所擊發，而編號5彈殼1顆，並非黑色改造手槍，亦
      非銀色改造手槍所擊發。以庚○○係於槍擊事件發生後，
      逾10小時之久，始在臺北縣新莊市之旅館被查獲，其有甚
      多時間及機會隱匿涉案手槍，加以庚○○於該槍砲案件到
      案後，並未吐實，既無積極證據足資證明該銀色改造手槍
      ，係其共同持有前往星園餐廳之2 支手槍其中之一，不能
      以庚○○之供述，即據以認定該銀色改造手槍即被告與庚○○共同持有之另支手槍，且黑色改造手槍因與湯申忠頭
      部內取出之彈頭缺乏比對之紋痕，是否為槍擊被害人湯申
      忠之槍枝，尚屬存疑。
（二）證人己○○於槍擊發生當天警詢時供述：「我於92年5 月
      12日凌晨1 時許，在臺北市○○○路○段106巷口，與綽號
      「和尚」（按指庚○○）不期而遇，庚○○說我先前簽發
      給他的支票遭跳票，我說沒關係，支票拿來看，如有跳票
      ，我會處理。庚○○問我要去哪裡，我說要去星園餐廳喝
      酒。我與湯申忠等人於凌晨1 時15分許，到達星園餐廳，
      與湯申忠、「阿義」等人在鳳梨廳喝酒。庚○○與戊○○
      大約於凌晨2 時45分到達星園餐廳，在最裡面的包廂喝酒
      ，我有過去敬酒，回到鳳梨廳約7、8分鐘，庚○○與戊○○就持手槍進入鳳梨廳，我說這樣要幹什麼，我撲向戊○○搶戊○○的手槍，湯申忠也撲身搶庚○○的手槍。混亂
      中，我聽見3 聲槍聲，看見湯申忠倒下，我實在不能確定
      是誰射中湯申忠頭部」等語（同上偵查卷(一)第40頁至第44
      頁）；於檢察官訊問時結證：「我在臺北市○○○路○ 段
      106 巷口，碰到庚○○，因為我之前給庚○○的支票跳票
      ，我跟他說真有跳票，可以拿支票來處理，我問他支票有
      無轉給別人，他說沒有。我說我要去星園餐廳，沒有關係
      ，找到支票，可以來星園餐廳找我。我在星園餐廳1 個多
      小時之後，乙○○來跟我說庚○○與戊○○在隔壁，請我
      過去，我過去與庚○○、戊○○各喝1 杯酒，也有問庚○○有無找到支票，他說沒有，我說沒有關係，改天再解決
      ，我就回去自己的包廂。約經過10分鐘左右，庚○○、戊○○各拿1 支手槍衝進來我的包廂，我罵庚○○現在是什
      麼意思，我站起來，湯申忠過去搶庚○○的槍，我把戊○○的槍撥開，庚○○與湯申忠為搶槍而2 個人倒在地上，
      我過去把他們拉開，也怕槍枝走火。我把湯申忠拉到我右
      邊，就聽到「砰」的一聲，湯申忠就倒下去，庚○○與戊○○一起離開。我沒有看到是誰開槍打到湯申忠。當時現
      場昏暗，而且很亂，我僅能確定有聽到2 聲槍聲」（同上
      偵查卷(一)第319頁至第322頁）；於被告所涉槍砲案件經台
      灣士林地方法院93年度重訴字第9 號案件審理時具結證述
      ：「我於92年5月12日凌晨1時許左右，在臺北市○○○段
      ○ 段，碰到庚○○，他說持有我的支票跳票，我說請你把
      票拿出來，如果我有欠，就會還你，我要去星園餐廳，請
      你回去找。我與湯申忠凌晨1 時15分許，到達星園餐廳，
      於凌晨2 時許，換到較大的包廂，也就是發生槍擊的包廂
      （按指鳳梨廳）。於凌晨2 時30分許，星園餐廳的人員乙○○跟我說是否與庚○○有約，說庚○○他們3 個人在隔
      壁喝酒，請我過去。我自己1 個人過去，有問庚○○支票
      有無找到，庚○○說沒有，我說沒關係，你再找一找，我
      敬酒後，就回鳳梨廳。我回到包廂約15分鐘，庚○○、戊○○與「阿盧」3 個人衝進來，手上都拿著槍，朝著人說
      不要動。我開口跟庚○○說話，戊○○走到我右手邊，庚○○站在我左手邊，湯申忠在我與庚○○的中間，「阿盧
      」站在門口。我用左手把戊○○的槍撥開，湯申忠、「尤
      魚」堵住庚○○，要搶槍。我顧慮搶槍時會失手，一直喊
      放手，並將湯申忠拉到我右手邊，一瞬間，就聽到「呯」
      一聲，湯申忠倒下去。湯申忠被我拉到我的右手邊後，就
      與戊○○搶槍，戊○○有跟他講說你不要過來。湯申忠倒
      下的那一聲「呯」，是從我的右手邊傳來的，我那時的右
      手邊是戊○○」等語（見士林地院卷(二)第124頁至第140頁
      ）。綜上，證人己○○先後所述與庚○○在星園餐廳發生
      衝突經過情節內容，並非完全一致，其於警詢及檢察官訊
      問時，先則證稱係庚○○與被告2人持2支手槍，繼則於原
      審指稱係庚○○與被告、「阿盧」3人持3支手槍進入鳳梨
      廳，以幾人持幾支手槍，係極為明顯之事，應無誤認可能
      。倘如確有「阿盧」其人並有持槍之事，其儘可於警詢或
      檢察官訊問時即供明該情。而庚○○於獲案之初即槍擊發
      生當日晚間警詢時，即供明係2支手槍（同上偵卷(一)第25
      頁至第29頁），而在場之證人丙○○於警詢時亦證稱出現
      2支手槍（同上偵(一)卷第49頁），而警方於現場查獲之彈
      殼2顆，僅能證明由不同之槍枝所擊發，即至少有2支不同
      槍枝，且不能證明確有「阿盧」其人在場。再者，證人己○○上開所證於鳳梨廳內有關庚○○與被告各自開槍射擊
      之具體情節，先後亦非一致，於警詢及偵查中均稱湯申忠
      為搶庚○○之槍枝，未敘及搶戊○○槍枝，乃至士林地院
      審理中始稱湯申忠去搶戊○○槍枝之事，依「罪證有疑，
      利於被告」之原則，尚難以此遽認被告就被害人湯申忠遭
      射擊亡故一節有過失致人於死罪嫌。
（三）庚○○固自警詢初始即一再供稱：「被告於凌晨2 時30分
      許，即先行離開星園餐廳，我前往櫃檯買單時，碰到己○○，因債務問題，與己○○發生口角，才拿出2 支改造手
      槍，進入鳳梨廳找己○○」等情（同上偵查卷(一)第26、27
      、77、114、115、220 頁）。另證人即星園餐廳人員乙○○亦證述：「槍擊發生後，我看到庚○○拿2 支手槍離開
      ，而在槍擊發生前約30分鐘，被告就已經離開」等語（見
      士林地院93年度重訴字第9 號卷(一)第102、103頁）；證人
      丙○○也證述：「庚○○拿2 支槍」等語（見士林地院93
      年度重訴字第9 號卷原審卷(三)第65頁）。然庚○○因自己
      之債務糾紛致釀成大禍，被告基於朋友情誼情義相挺而參
      與致須擔負刑責，庚○○有自己擔下刑責之動機及必要，
      所供核屬迴護被告之詞，並非實在，洵不足採。又證人乙○○既自承其係星園餐廳櫃檯人員，其於檢察官詰問時，
      就同案庚○○與被告幾時到星園餐廳，答以忘記（見上開
      士林地院卷(一)第102、104頁），又曾改稱：「槍擊發生時
      被告已經先離開，我的印象是這樣。我不是很確定庚○○
      是否拿2 支槍」等語（見上開士林地院卷(三)第20、21頁）
      。而星園餐廳人來人往，其為櫃檯人員如何記得住，並確
      定被告於槍擊發生前30分鐘，已經離開。足認證人乙○○
      證述被告先離開，及庚○○1人拿2支槍情節，應屬附和被
      告之詞，並不可信。另證人丙○○經詰問已改稱：「因為
      當時燈光昏暗，我看到庚○○有拿手槍，但拿2支或1支，
      我不確定」等語（見上開士林地院卷(三)第67頁）。足認證
      人丙○○上開有關庚○○1人拿2支手槍之證詞，核無可採
      。證人辛○○雖證述未見有庚○○以外之人於槍擊發生後
      ，離開星園餐廳鳳梨廳包廂（同上偵卷(一)第59、127 頁）
      ，然證人辛○○既為星園餐廳服務生，並未目睹槍擊發生
      ，而星園餐廳人員眾多，於槍擊發生後，現場必然十分混
      亂，其為星園餐廳服務生，衡情難以辨認何人開槍，何人
      逃離，證人辛○○所為證詞，無以據為有利於被告之認定
      。另證人丁○○雖證述係庚○○自己1 人進入包廂（同上
      偵卷(一)第100、234頁），然證人丁○○就庚○○帶幾支槍
      等情節，均表示不清楚，沒聽見，也沒看見什麼，其證述
      情節既然語焉不詳、避重就輕，仍不足以據為有利於被告
      之認定。另證人胡松明於台灣高等法院95上更（一）字第
      384 號案件審理中雖證述其在星園餐廳櫃檯，有看到被告
      於槍擊發生前，已經離開等情（見台灣高等法院95上更（
      一）卷第122 頁），然其既然同時證述未看到被告到星園
      餐廳，且其時常在星園餐廳內走動，至各包廂打招呼及敬
      酒（見上開更（一）卷第123 頁），並非時時固守在櫃檯
      ，無以證明被告是否離開星園餐廳，或有無折返，仍不足
      據為認定被告已提早離開星園餐廳之證明，且證人己○○
      前後證述情節，雖然有些許差異，然就被告有進入鳳梨廳
      、於槍擊發生時在場一事均陳述相同，是被告所辯其提早
      離開餐廳，並非在槍擊現場者，非可採信，附此敘明。
四、據上所陳，本件依調查所得證據尚不足以證明被告確有過失
    致人於死之犯行，此外復查無其他積極證據足資證明被告有
    上述犯行，揆諸首開說明，犯罪尚屬不能證明，應為無罪之
    諭知。
據上論斷，應依刑事訴訟法第284條之1、第301條第1項，判決如
主文。
本件經檢察官甲○○到庭執行職務。
中    華    民    國    97    年    8     月    27    日
                  刑事第三庭    法  官  蔡玉雪
以上正本證明與原本無異。
如不服本判決應於收受本判決後10日內向本院提出上訴書狀；上
訴書狀應敘述具體理由。未敘述上訴理由者，應於上訴期間屆滿
後20日內向本院補提理由書狀（均須按他造當事人之人數附繕本
）。「切勿逕送上級法院」。
告訴人或被害人對於本判決如有不服，請書具不服之理由狀，請
求檢察官上訴者，其上訴期間之計算係以檢察官收受判決正本之
日期為準。
                                書記官  陳昭穎
中    華    民    國    97    年    8    月    27     日


司法院資訊處製作；財團法人民間司法改革基金會備份。
